臺灣板橋地方法院民事判決　　　　　　　　100年度續字第2號
請求人即被告　宋建華
請求人即被告　宋怡娟
請求人即被告　宋怡婷
上三人共同
訴訟代理人　　賴重堯律師
相對人即原告　李恩榕
訴訟代理人　　郭慶華
上列當事人間請求返還土地等事件（本院99年度訴字第2418號）
，被告於民國100年8月3日和解成立後，請求繼續審判，經本院
於100年11月3日言詞辯論終結，本院判決如下：
    主  文
請求駁回。
    理  由
一、按和解後繼續審判之請求，須於和解成立或知悉無效或得撤
    銷之原因後30日之不變期間內為之，此觀民事訴訟法第380
    條第3項準用同法第500條第1項規定自明。查本件被告前於
    民國100年8月19日具狀聲請更正本院99年度訴字第2418號和
    解筆錄為被告願連帶給付原告「及全體共有人」部份，業經
    100年9月2日本院調查後為駁回上開被告之聲請，此有本院
    100年9月2日之調查筆錄為而憑，而被告並隨即於該100年8
    月3日和解成立後之30日不變期間（加計在途期間2日）即10
    0年9月5日（有卷附民事聲請繼續審判狀為憑）提起本件請
    求繼續審判，其請求合於法定期間內，應屬合法，核先敘明
    。
二、按和解有無效或得撤銷之原因者，當事人得請求繼續審判，
    民事訴訟法第380條第2項定有明文，是訴訟上之和解，為私
    法上之法律行為，同時亦為訴訟法上之訴訟行為，即一面以
    就私法上之法律關係止息爭執為目的，而生私法上效果之法
    律行為，一面又以終結訴訟或訴訟之某爭點為目的，而生訴
    訟法上效果之訴訟行為，兩者之間，實有合一不可分離之關
    係，故其行為如有私法上或訴訟法上無效或得撤銷之事由存
    在，不問何者，固均屬民事訴訟法第380條第2項所謂和解有
    無效或得撤銷之原因，當事人自得以之為請求繼續審判之理
    由（最高法院43年台上字第1075號判例意旨參照）。而所謂
    私法上無效或得撤銷之事由，例如和解有內容違反法律強制
    禁止規定或背於公序良俗，或和解有詐欺、脅迫、錯誤（錯
    誤應受民法第738條之限制）等情形，所謂訴訟法上無效或
    得撤銷之事由，例如和解之當事人無當事人能力或無訴訟能
    力、當事人不適格、訴訟代理人無特別代理權等情形，且該
    無效或得撤銷原因之有無，悉依和解成立時之狀態決之，不
    包括和解成立前存在或和解成立後發生之事由在內。和解契
    約成立後，除當事人之一方對於重要之爭點有錯誤而為和解
    者外，不得以錯誤為理由聲請撤銷之。從而，倘無民事訴訟
    法第380條第2項之情形，自無繼續審判之可言（最高法院52
    年台上字第500號判例意旨參照）。
三、查本件請求人即被告之主張無非乃以：（一）本件原告起訴
    請求被告就佔用之新北市○○區○○路549地號（以下簡稱
    系爭土地）之土地為拆除地上物及返還相當租金之不當得利
    ，就該系爭土地，原告僅為共有人之一，其應有部份為十二
    分之一，而原告於具狀起訴時，事實及理由欄均載明；依民
    法第767條物上請求權、第179條不當得利及第821條共有人
    請求權之行使，請求被告給付該狀載之損害金及將占用之土
    地返還原告及共有人全體；原告係代表全體共有人起訴，鈞
    院100年8月3日試行和解時，被告確信原告係依其所具之民
    事起訴狀所載本於物上請求權及共有人請求權之行使，並當
    庭與其成立和解。（二）詎原告於鈞院100年9月2日行言詞
    辯論時竟訛稱：僅以原告一人請求成立和解云云，依最高法
    院18年上字第371號及56年台上字第371號判例所示，原告欲
    使被告陷於錯誤、故意以不實之事，致使被告誤信為真，因
    錯誤而為意思表示，當庭成立和解如該鈞院100年8月3日之
    和解筆錄內容，依該民法第92條第1項規定；因被詐欺而為
    意思表示者，表意人得撤銷其意思表示，被告並於100年9月
    5日具狀聲請繼續審判，並以該狀為撤銷上開因被詐欺而為
    和解之意思表示，並委任律師為專函之送達，該函並經原告
    於100年9月6日收受，依民事訴訟法第380條第2、3項之規定
    ，本件聲請繼續審判，委無不合。（三）至於鈞院和解成立
    當天之錄音譯文中，原告始終主張是以共有人的身分為請求
    ，故當天和解筆錄主導的是審判長即承辦法官，除了少數的
    主張外，代理人根本沒有講話，審判長在指揮訴訟裡，和解
    筆錄最後因為漏了原告及全體共有人，少了六個字「及全體
    共有人」，原告代理人事後在100年9月2日行言詞辯論說沒
    有這樣講，不是為全體共有人請求，顯然是詐欺行為。相對
    人即原告則以：（一）於法院成立之和解，法律並無規定需
    與原告起訴之訴之聲明範圍一致，且和解筆錄內容，除當庭
    朗讀外，並當庭交付被告宋建華暨其訴訟代理人賴重堯律師
    閱覽無誤方製作而成，被告以和解有無效之理由，提出繼續
    審判之請求，顯係被告無意遵守和解之內容。（二）原告為
    土地共有人之一，自得以全體共以人之利益為前提，而提起
    返還土地之訴，無須事前取得全體共有人之同意。（三）原
    告沒有詐欺被告，當時和解是被告自己看過簽名，原告有逼
    他簽嗎?原告不承認有詐欺被告，被告準備狀說原告誤導他
    ，剛剛聽錄音帶裡面內容，原並沒有誤導被告，也沒有詐欺
    被告，法律並沒有規定和解的內容跟原告的起訴狀要一致等
    語置辯。
四、經查，本院99年度訴字第2418號原告請求被告返還土地等事
    件，兩造於100年8月3言詞辯論前，就該原告本案之請求本
    即基於該民法第767條物上請求權、第179條不當得利及第
    821條共有人請求權，為全體共有人之利益，請求被告給付
    該狀載遭佔用土地之損害金及將占用之土地返還原告及共有
    人全體（此有本院卷第38頁之原告民事起訴狀、第121頁言
    詞辯論筆錄及第182頁之原告民事準備書狀為憑）；而查本
    案經本院100年8月3日和解成立當日，就原告請求之聲明陳
    述亦係引用其前開7月25日之民事準備書狀，亦即上開原告
    就系爭土地遭被告佔用之回復原狀（拆屋還地）及請求被告
    給付占有使用系爭土地相當租金之代價，仍係為該共有人之
    全體利益為請求，此當為兩造所明知在卷（參閱本院卷附第
    181頁言詞辯論筆錄及第182頁之原告民事準備書狀），嗣於
    該本案和解成立過程中，就該原告之請求，由於原告僅為系
    爭土地共有人之一，以該法官勸諭（蓋此本涉及和解原告之
    處分權）及兩造各自退讓之過程中（一）承辦法官針對和解
    方案，就該被告方面：「被告訴訟代理人陳述以：照這樣的
    話大概沒有問題，...上次講到五千元，...大概16個房間租
    四萬五千元，壹個房間約二千多，我們願意說【他那個大概
    是壹個房間】，他們的房間比較貴，五年的租金，過去前手
    根本收不到租金，後來也是代理人給他收回來的......」等
    語（參閱續行審判卷本院100年8月3日言詞辯論筆錄錄音譯
    文第21頁），故乃由承辦法官就該給付原告之部分，為勸諭
    雙方各退一部（同上開續行審判卷第21頁譯文背頁），且就
    原告於系爭和解之過程中，原告訴訟代理人亦經陳述：「最
    低要五千元，因為我這邊可以提出我的合約書，【我才四坪
    多我這邊就七千五】，我本身有民法不知道第幾條，就是說
    他想用公告地價承租計算，....我收他5000元，他占我六坪
    多喔，我這邊四平多，已經是打對折了」等語（同上開續行
    審判卷第22頁譯文背面），並由承辦法官分析避免本件原告
    請求拆屋還地被告所可能遭受之不利益及衡量給付原告相當
    租金之數額（同上開續行審判卷第23頁譯文背面至第24頁）
    ，並於該兩造就和解之內容達成意思表示之合致後，復經雙
    方及承辦法官一起於電腦螢幕核對，並經法官朗讀該和解筆
    錄內容，請兩造當事人再為核對一次無誤而簽名（同上開續
    行審判卷第25頁譯文），從而以上開和解筆錄，被告前先於
    100年8月19日具狀聲請更正和解筆錄應為被告願連帶給付原
    告「及全體共有人」，此亦經承辦法官於100年9月2日調查
    後為駁回上開被告之聲請，此已如前述。是綜觀上情，本件
    原告其起訴請求固本為全體共有人之利益，請求被告給付該
    狀載遭佔用土地之損害金及將占用之土地返還原告及共有人
    全體，然就該兩造間為避免本件被告遭原告請求拆屋之利益
    及衡量給予原告之相當租金之利益，於兩造經折衝協調後，
    原告並為拋棄其本身為全體共有人之利益之回復請求（即拆
    屋房地部分），而經承辦法官勸諭，於該原告有處分權即就
    原告自己應有部份之使用收益，雙方就該應給付原告之數額
    ，達成一致始成立和解，並經朗讀簽名確認無誤而成立和解
    ，否則苟如該被告所請求繼續審判之事由所執和解內容應為
    給付原告及全體之共有人，則原告就該被告應給付其他全體
    共有人之部分金額多寡，原告又何能生有得為處分權限之理
    ?此再從上開和解筆錄，被告前於100年8月19日具狀聲請更
    正和解筆錄應為被告願連帶給付原告「及全體共有人」，經
    承辦法官於100年9月2日調查，原告訴訟代理人亦經確認陳
    述；「成立和解筆錄的當天我沒有要幫其他共有人成立和解
    的意思，和解當天協調的意思是請被告要連帶給付原告，不
    包括全體共有人。和解筆錄第二項被告每個月給付原告肆仟
    元也是給原告，不包括全體共有人」（參閱100年9月2日之
    調查筆錄），亦足證上開和解內容之意思、範圍及其處分權
    限合法性考量，從而姑不論該被告己身所認及事後之悔認，
    其率以本院上開和解成立時之當日和解筆錄主導的是審判長
    即承辦法官，除了少數的主張，原告訴訟代理人根本沒有講
    話，審判長在指揮訴訟裡，和解筆錄最後因為漏了原告及全
    體共有人少了六個字「及全體共有人」及上開原告於和解成
    立後在本院100年9月2日調查系爭和解筆錄並無誤漏載而係
    基於該原告自己部份所為成立之和解，遽認該原告有該民法
    第92條第1項之施用詐欺被告之行為，主張撤銷上開和解筆
    錄而為繼續審判，於法及事證，均難採認，本院上開成立和
    解，並無請求人所指原告施用詐欺而成立之情，被告為此所
    為繼續審判之請求，並無理由，自應予駁回。
五、結論：本件繼續審判之請求，為無理由，依民事訴訟法第38
    0條第3項，判決如主文。
中    華    民    國    100    年    11   月    15    日
                  民事第二法庭法  官  楊志勇
以上正本係照原本作成。
如對本判決不服，須於判決送達後20日內向本院提出上訴狀。
中    華    民    國    100    年    11   月    15    日
                              書記官  連思斐